臺灣臺中地方法院刑事判決　　　　　　　　　　　　　九十三年度訴字第九九○號
　　公　訴　人　臺灣臺中地方法院檢察署檢察官
　　被　　　告　丙○○○
右列被告因偽造文書等案件，經檢察官聲請簡易判決處刑（九十二年度偵緝字第一九
七號），本院沙鹿簡易庭認不宜以簡易判決處刑，遷移本院刑事庭改依通常程序審理
，本院依通常程序判決如左：
    主    文
丙○○○連續意圖為自己不法之所有，以詐術使人將本人之物交付，處有期徒刑肆月
，如易科罰金，以佰元折算壹日。緩刑貳年。
    犯罪事實
一、丙○○○（起訴書誤載為戊○○）因以會養會方式周轉現金，而導致經濟陷於困
    境，僅因無力償還其他合會會款，竟基於意圖為自己不法所有之概括犯意，先於
    民國八十六年八月間某日，向同事己○、甲○○誆稱其欲擔任會首召集合會，含
    會首共計二十八人，會期自八十六年九月十日起至八十八年十二月十日止，每會
    新臺幣（下同）一萬元，採內標制，每月十日在臺中縣大甲鎮○○路一四一巷九
    八號丙○○○之住處內開標，邀同己○、甲○○參加該合會，己○、甲○○即分
    別允諾各參加一個及二個會份（己○原參加三個會份，後來由丙○○○承接其中
    二個會份，己○僅餘一個會份；另甲○○所參加之其中一個會份係以其女兒乙○○之名義參加），實則僅有己○、甲○○二人參加該合會，其餘會員二十四人【
    因扣除會首即丙○○○、會員己○、甲○○及乙○○（實際由甲○○參加然形式
    上以乙○○名義加入合會），故會員應另有二十四人】，均係由丙○○○所杜撰
    加入合會之虛構份子，丙○○○即以上開方式，詐騙己○及甲○○參加前開合會
    ，並連續於八十六年九月起，丙○○○以電話聯絡己○、甲○○並告知首會即該
    月十日即首會會款先由會首即丙○○○取得，往後每月十日（即八十六年十月十
    日起）在其前開住處內開標時，如己○、甲○○未至其前開住處投標，即以電話
    聯絡己○及甲○○偽稱其所杜撰之會員（即己○、甲○○、乙○○外其餘二十四
    人）中之其中一人參與投標並以最高金額得標（均未填寫標單），如己○、甲○○其中一人或二人均到其前開住處內參與投標時，或有自行填寫其上僅有金額並
    無書寫姓名、綽號、符號之標單，或無填寫標單，反向到場投標之己○、甲○○
    其中一人或二人表示係由其餘會員其中一人以電話向其告知標金方式參與投標，
    並以最高金額得標等方式，使己○、甲○○均信以為真，並陷於錯誤而依丙○○○所告以知得標金額分別於每月繳納一會及二會之活會會款予丙○○○多次，迨
    至八十八年三月底（起訴書誤繕為八十六年三月底），己○及甲○○分別繳交活
    會會款共計已達十九萬元及三十八萬元，嗣於八十八年四月第二十次開標日時，
    渠等二人因無法聯絡丙○○○，亦遍尋不著丙○○○下落，始知悉受騙。
二、案經己○、甲○○訴請臺灣臺中地方法院檢察署檢察官偵查後聲請簡易判決處刑
    。
    理    由
一、右揭事實，業據被告丙○○○於本院審理時坦承不諱，核與證人即告訴人己○、
    甲○○於本院審理時指述渠等遭被告詐欺取財情節相符，並有前開合會之互助會
    簿影本一份附卷可稽，足認被告之自白與事實相符，堪以採信。又被告自承其因
    一時缺錢，才會以會養會來周轉等語，顯見被告有為自己不法所有之意圖甚明。
    本件事證明確，被告犯行洵堪認定。
二、核被告丙○○○所為，係犯刑法第三百三十九條第一項之詐欺取財罪。次查被告
    以杜撰會員方式，詐騙告訴人己○、甲○○參加合會，並先後多次以所杜撰之會
    員有參加投標並以最高金額得標之方式，使告訴人己○、甲○○陷於錯誤而為財
    物之交付，係屬一行為觸犯數罪名，為同種想像競合犯。又查被告先後多次犯行
    ，時間緊接，所犯係構成要件相同之罪名，顯係基於概括犯意反覆為之，為連續
    犯，應依刑法第五十六條規定論以一罪，並加重其刑。爰審酌被告之平日素行、
    犯罪之動機、目的均僅圖一己之私利、手段、被告向告訴人所詐得之金額、所生
    危害及犯罪後坦承犯行態度尚屬良好，且與業已與告訴人己○、甲○○達成民事
    之和解等一切情狀，量處如主文所示之刑，並諭知易科罰金之折算標準（按本件
    被告行為後，刑法第四十一條業於九十年一月十日修正公布，同年月十二日生效
    ，修正後刑法第四十一條第一項前段規定「犯最重本刑為五年以下有期徒刑以下
    之刑之罪，而受六個月以下有期徒刑或拘役之宣告，因身體、教育、職業或家庭
    之關係或其他正當事由，執行顯有困難者，得以一元以上三元以下折算一日，易
    科罰金。」，與修正前刑法第四十一條規定「犯最重本刑為三年以下有期徒刑以
    下之刑之罪，而受六月以下有期徒刑或拘役之宣告，因身體、教育、職業或家庭
    之關係，執行顯有困難者，得以一元以上三元以下折算一日，易科罰金。」不同
    。比較新舊法結果，以新法較有利於行為人，故依刑法第二條第一項前段規定，
    本件自應適用裁判時之法律即修正後刑法第四十一條第一項前段之規定，被告丙○○○即得諭知易科罰金之折算標準，併此敘明），以示懲儆。末查被告前未曾
    受有期徒刑以上刑之宣告，有臺灣臺中地方法院檢察署刑案資料查註紀錄表及臺
    灣高等法院被告全國前案紀錄表各一份在卷可稽，渠偶因一時失慮觸犯刑章，經
    此次論罪科刑教訓之後，當知警惕應無再犯之虞，本院因認被告所處之徒刑，以
    暫不執行為適當，爰併予宣告緩刑二年，以啟自新。
三、至被告於本院審理時供稱：於告訴人甲○○前往其住處投標之其中一次，其有書
    寫其上僅有金額，並無姓名或綽號或符號之標單，共計四紙（見本院卷附九十三
    年十月六日審理筆錄），係被告所有並供本案犯罪所用之物，然前開標單四紙已
    於該次開標後由被告丟棄，亦據被告於本院審理時坦認在卷（見前開審理筆錄）
    ，是前開標單四紙均已滅失，無從宣告沒收之，爰均不另為沒收之諭知，附此敘
    明。
四、公訴意旨另以：被告丙○○○（起訴書誤載為戊○○）於民國八十六年九月十日
    召集民間互助會，會員共二十八人，會款一萬元採內標制，會期迄八十八年十二
    月十日止，告訴人己○參加一會、告訴人甲○○參加二會，其中一會以被害人即
    其女兒乙○○名義參加，詎被告於互助會進行期間未經會員即告訴人己○、甲○○二人及被害人乙○○之同意，竟連續冒用各該三人名義，在標單上書寫競標之
    金額，參與行使標會而得標，足生損害於上開三人，因認被告此部分另涉犯刑法
    第二百十六條、第二百十條之行使偽造私文書罪嫌。
五、按犯罪事實應依證據認定之，無證據不得認定犯罪事實；又不能證明被告犯罪者
    ，應諭知無罪之判決，刑事訴訟法第一百五十四條第二項、第三百零一條第一項
    分別定有明文。又按冒用他人名義書寫標單，以冒標他人之互助會，茍標單上除
    書寫被冒標者姓名及欲標取會款所出利息之金額外，並書有「標單」之意旨，而
    就文義內容之本身，使人一見即知係投標會款之標單，該標單固係刑法第二百十
    條所稱之私文書；惟如僅在紙上書寫被冒標者之姓名及所出利息之金額，就文義
    本身並不足以獨立表示一定用意之證明，如非依民間互助會之習慣，尚無從認定
    其上之文字，係用以表示該名義人願出所書金額之利息以標取互助會會款之證明
    者，則非刑法第二百十條所規定之私文書，而屬同法第二百二十條以文書論之準
    私文書。況被告於第一審法院及原審調查時均供述：「在白紙上寫上標息而已」
    「沒有寫名字，標到時他們問我，再告訴他們誰標到的」，果被告所供不虛，其
    似無偽填被冒標者姓名之情事，則該僅填寫投標金額之標單，是否亦屬刑法上所
    稱之文書，不無研求之餘地（參照最高法院九十一年度台上字第五六八三號判決
    意旨）。且按民間互助會之標單，依習慣須填寫一定之金額及會員之姓名或其代
    號，始足以表示係某會員製作之標單，如僅在標單上填寫金額，而未書寫標會者
    之姓名或其代號者，從該標單形式上觀之，僅足以表示標會者所欲投標之金額，
    尚不足以表示標會者名義之證明，亦即並無冒用他人名義可言，尚難論以偽造準
    私文書罪，最高法院著有九十三年度台上字第一九○二號判決可資參照。基此，
    冒用他人名義書寫標單，如其上有書寫被冒標者之姓名、別名或綽號、欲標取會
    款所願意繳納之金額（即標金）及表示標單之意旨時，該文義之本身內容，表徵
    被冒用名義之投標者，願以一定標金標取該期會款，即屬私文書無誤；如係標單
    上僅有被冒標者之姓名、別名或綽號及標金時，如依一般合會之習慣無從表徵一
    定用意時，僅屬準私文書；然如該標單上僅有書寫金額，而無書寫表徵為「標單
    」之意旨，亦無偽簽被冒名者之姓名、別名或綽號，則無從認定該標單係冒用何
    人之名義偽填標單，即與刑法偽造私文書或準文書之冒用他人名義之構成要件不
    符，自不得以偽造私文書或偽造準私文書之罪責與被告相繩。
六、訊據被告丙○○○堅詞否認有何偽造標單並持之行使之犯行，並辯稱：僅有一次
    甲○○到伊住處投標並開標時，伊有寫四張標單，但是四張標單上伊均僅有書寫
    金額，並無書寫他人姓名、綽號或編號等語，經查：證人即告訴人甲○○於本院
    審理時證稱：伊去看開標時，伊人有在現場，也有看到標單，上面都有寫金額，
    但是都沒有寫名字，被告會說這是某某人標到的，但是我都不認識被告說的人等
    語（見本院卷九十三年十月六日審理筆錄），足認被告前開所辯證人即告訴人甲○○前往其住處投標時，其僅有書寫金額之標單四紙乙節，應屬可採。另綜觀全
    卷，並未有被告當時書寫之標單扣案可資查證，亦查無其他積極證據足證被告有
    偽填足以識別被冒用名義者之姓名、綽號或符號及金額，進而偽造標單並持之行
    使之行為，則揆諸前開最高法院判決意旨及說明，被告既僅有在標單上填寫金額
    ，而未書寫標會者之姓名或其代號者，則從該標單形式上觀之，僅足以表示標會
    者所欲投標之金額，並不足以表示標會者名義甚明，尚難認被告有冒用他人名義
    可言，即難論以偽造私文書或準私文書之罪，自不得以被告自承其有書寫僅有金
    額之標單，遽而推認被告有偽造標單並持之行使之行為。此外，復查無其他積極
    證據足資證明被告有何公訴人所指之行使偽造私文書之犯行，揆諸首揭說明，原
    應諭知被告此部分為無罪之判決，惟公訴人認此部分之事實，與前開判決有罪部
    分之犯罪事實，有方法結果之牽連犯裁判上一罪之關係，爰不另為無罪之諭知，
    併此敘明。
據上論斷，應依刑事訴訟法第四百五十二條、第二百九十九條第一項前段，刑法第二
條第一項前段、第五十六條、第三百三十九條第一項、第四十一條第一項前段、第五
十五條、第七十四條第一款，罰金罰鍰提高標準條例第一條前段、第二條，判決如主
文。本案經檢察官丁○○到庭執行職務。
中      華      民      國      九十三      年      十    月    二十    日
                                臺灣臺中地方法院刑事第十三庭
                                          審判長法  官  許  旭  聖
                                                法  官  李  秋  娟
                                                法  官  陳  可  薇
右正本證明與原本無異。
如不服本判決，應於送達後十日內向本院提出上訴狀（須附繕本），上訴於臺灣高等
法院臺中分院。
                                                書記官
中      華      民      國      九十三      年      十    月    二十    日
附錄論罪科刑法條：
刑法第三百三十九條
意圖為自己或第三人不法之所有，以詐術使人將本人或第三人之物交付者
，處五年以下有期徒刑、拘役或科或併科一千元以下罰金。
以前項方法得財產上不法之利益或使第三人得之者，亦同。
前二項之未遂犯罰之。
